最高法院刑事判決　　　　　　　　　　　　　　　九十一年度台上字第五三○七號
　　上　訴　人　乙○○
　　　　　　　　甲○○
右上訴人等因常業重利案件，不服台灣高等法院中華民國八十九年六月二十八日第二
審判決（八十九年度上訴字第一六三０號，起訴案號：台灣台北地方法院檢察署八十
八年度偵字第五二七七號、第一一五七九號），提起上訴，本院判決如左：
    主  文
原判決撤銷，發回台灣高等法院。
    理  由
本件原判決認定上訴人甲○○前曾於民國八十三年十月三日因過失致死案件，經原審
法院判處有期徒刑六月，甫於八十四年一月十三日經易科罰金執行完畢。猶不知悔改
，竟與其父即上訴人乙○○共同基於以貸與金錢予急迫之人而取得與原本顯不相當之
重利為常業之犯意聯絡，自八十七年八月中旬某日起至同年十二月底某日止，在台北
市○○○路○段二十八號五樓即甲○○住處，經營俗稱地下錢莊之業務，其方式為由
乙○○在中國時報、自由時報上刊登內容為「一∣六萬，證借，00000000」
之借款廣告，以該00000000號碼之電話作為聯絡工具，對外招攬不特定之客
戶，當急迫用錢之不特定人撥打上開電話時即會自動轉接至甲○○前開住所之（０二
）00000000號電話，再由乙○○與借款者於電話中商談借款數額、期限後，
自行或指示甲○○出面與借款者接洽借款、送收款（含收取利息）及退還借款所供擔
保之身分證、支票、本票等事宜。借款客戶並需同時簽發與借款金額同面額之本票或
支票一至二紙及交付身分證或駕照供作擔保，以此方式先後多次乘蕭明珠、宋致瑛、
陳正忠、曹志浩、鍾碧霞、郭健長、黃忠政、彭康盛等人急需用錢解困之急迫狀態，
分別借予新台幣（下同）一萬元至五萬元不等之金錢（借款時間、金額、利息，詳如
原判決附表一所示），所借款項則均分別與借款人約定於借款人住處或台北市兄弟大
飯店附近等處，由乙○○或甲○○單獨或一同出面交付，借款利息之計算則以十天為
一期，並於交付款項予借款人時先行扣除第一期之利息，屆期續借者再加收利息，而
取得如原判決附表一所示與原本顯不相當之月息三十分至六十分不等之重利，乙○○
、甲○○並均恃此維生，以之為常業。迨至八十八年二月二十四日下午三時十分許，
為警在台北市○○○路○段二十八號五樓查獲，並扣得乙○○所有供經營地下錢莊業
務之借款人資料一紙、廣告帳款明細乙份及借款人所有供借款擔保所用之支票一張、
本票五張、國民身分證五張等情。因而撤銷第一審不當之科刑判決，改判仍各論處乙
○○、甲○○共同乘他人急迫貸以金錢，而取得與原本顯不相當之重利為常業（甲○
○並論以累犯）罪刑，固非無見。
惟查：證據雖已調查，而其內容未明瞭者，即與未經調查無異，如遽行判決，仍屬應
於審判期日調查之證據而未予調查之違法；又被告之自白，不得作為有罪判決之唯一
證據，仍應調查其他必要之證據，以察其是否與事實相符，刑事訴訟法第一百五十六
條第二項定有明文。此項立法目的乃欲以補強證據擔保自白之真實性，亦即以補強證
據之存在，藉之限制自白在證據上之價值，俾發現實質之真實；另刑法上之重利罪，
係以乘他人急迫、輕率或無經驗貸以金錢或其他物品，而取得與原本顯不相當之重利
者，為其構成要件。本件證人郭健長於警訊時係證稱：「我大約在去（八十七）年十
月二十一日間，向綽號『翁先生』（指乙○○）借款……參萬元正。填寫面額陸萬元
之本（票）壹張及我本人的身分證作為擔保」、「我只向他（乙○○）借一次」等語
（見偵字第五二七七號卷第二十八頁反面、第二十九頁），與其嗣於檢察官偵查中及
一審調查時所稱：伊是於八十七年十月二十一日及八十七年十月三十一日各向乙○○
、甲○○分別借二萬元及一萬元，第一次並簽交四萬元之本票等語（見同上偵卷第五
十頁反面、第五十一頁、第七十一頁反面、第七十二頁；一審卷第三十八頁反面、第
三十九頁），已相齟齬，且與乙○○於檢察官偵查中所供：「郭健長於八十七年九月
九日向我借一萬元」等語（見同上偵卷第二十四頁反面），及甲○○於檢察官偵查或
一審審理中供稱：伊不認識郭健長，亦無借錢給他等語（見同上偵卷第六十二頁反面
、一審卷第九十九頁反面），不相符合，復與原判決所認定扣案郭健長所簽發之本票
，其上所載之發票日為八十七年九月九日，到期日為同年月十八日，面額為一萬元者
（見原判決第七頁第七行），亦不吻合。且原判決事實既認向乙○○、甲○○借款之
客戶需同時簽發與借款金額同面額之本票或支票一至二紙供作擔保（見原判決第二頁
倒數第四行），苟郭健長確於八十七年十月二十一日及八十七年十月三十一日各向乙
○○、甲○○分別借二萬元及一萬元，第一次並簽交四萬元之本票，為何扣案之郭健
長所簽發之本票，其上所載之發票日卻為在該等借款日前之八十七年九月九日，且面
額僅為一萬元？原審對此未予究明，即遽採郭健長上開於檢察官偵查中及一審調查時
之證言資為認定事實之依據，似嫌速斷；再原判決雖以乙○○於檢察官偵查中自承：
「他們皆急需用錢才向我借錢」、「（借款人）大都是急需用錢之人」等語，暨證人
鍾碧霞、郭健長、曹志浩等人已陳稱其等確因需款孔急才向乙○○或甲○○借款，而
據以認定乙○○、甲○○係乘他人急迫之際貸以金錢，而取得與原本顯不相當之重利
等情節（見原判決第六頁倒數第六行至第七頁第二行、第十一頁倒數第四行）。但原
判決所認定向乙○○或甲○○借款之蕭明珠、宋致瑛、陳正忠及黃忠政等人（下稱蕭
明珠等人）於本案始終均未到庭作證，雖乙○○於偵審中又坦承蕭明珠等人確有向其
借款，其並向蕭明珠等人收取重利，另並有蕭明珠等人所簽發之本票各乙張扣案可憑
（見原判決第四頁倒數第一行、第五頁第一行、第四行、第九行、第十一行、第六頁
第五行、第六行），然被告之自白不得作為有罪判決之唯一證據，仍應調查其他必要
之證據，以察其是否與事實相符，已如前述，而蕭明珠等人是否確向乙○○、甲○○
二人借款？其等於借款時是否均有急迫、輕率或無經驗之情形？其等是否已於如原判
決附表一所認定之時間向乙○○、甲○○借取該附表所示之金額？乙○○、甲○○並
已收取與原本顯不相當之重利？皆有待傳喚蕭明珠等人到庭查明是否與乙○○自白相
符之必要。雖原審認蕭明珠等人經其及一審傳訊多次，或因不住原址，致未能親自收
受傳票，而由大廈管理委員會管理員代收或寄存於警察分局、派出所，乃說明不再予
傳訊（見原判決第十一頁第十行以下），惟上開情形非不可再函戶政機關查明蕭明珠
等人之現在住址，俾再予傳喚，或依法囑託警察機關拘提蕭明珠等人到案訊明，但原
審未此之為，即遽認蕭明珠等人已無從傳訊（見原判決第十一頁倒數第五行），並嫌
率斷，且與前述情況均有應於審判期日調查之證據而未予調查之違法。上訴意旨執以
指摘原判決不當，非全無理由，應認原判決有發回更審之原因。至於乙○○、甲○○
貸款予黃盛壽而不另為無罪諭知部分，公訴意旨認與乙○○、甲○○前開經論罪科刑
部分有常業犯之實質上一罪關係，基於審判不可分原則，應併予發回，附此敘明。
據上論結，應依刑事訴訟法第三百九十七條、第四百零一條，判決如主文。
中      華      民      國    九十一    年      九      月     十九     日
                              最高法院刑事第九庭
                                  審判長法官  陳  炳  煌
                                        法官  陳  正  庸
                                        法官  韓  金  秀
                                        法官  吳  信  銘
                                        法官  徐  文  亮
      右正本證明與原本無異
                                              書  記  官
中      華      民      國    九十一    年      九      月    二十四    日
